---
title: "Sesión 3 de laboratorio: Aritmética"
author: "Matemática discreta, grado en Ciencia de datos"
date: "8 de noviembre de 2023"
output:
  pdf_document: default
  word_document: default
  html_document: default
---

```{r setup, include=FALSE}
knitr::opts_chunk$set(echo = TRUE)
```

# Introducción y configuración inicial

En esta sesión vamos a hacer algunos cálculos relacionados con divisibilidad y aritmética modular. Veremos algunas aplicaciones a códigos detectores de errores y a criptografía. Usaremos las bibliotecas `numbers` y `gmp` de `R`. Si no están disponibles, tendrás que instalarlas a partir de la pestaña **Packages** de `Rstudio`.

```{r}
library(numbers)
```


# Divisibilidad

Supongamos que $a$ y $b$ son dos enteros con $b>0$. Entonces existen dos enteros $q$ y $r$ con $0\leq r\leq b-1$ y $a=qb+r$. Estos enteros se llaman, respectivamente, *cociente* y *resto* de la división de $a$ por $b$. Para calcular el cociente y el resto, usaremos los operadores  `%/%` y `%%`, respectivamente. Notemos el comportamiento de estas funciones cuando $a<0$.


```{r}
17L %/% 5L
17L %% 5L
-17L %/% 5L
-17L %% 5L

```

Decimos que $b$ divide a $a$, denotado $b\mid a$, si existe $c\in\mathbb{Z}$ tal que $a=bc$. Esto equivale a decir que el resto de la división de $a$ por $b$ es $0$.

**Proposición.** _Supongamos que $a\mid b$ y $a\mid c$, y sea $m$ un entero. Entonces:_

   1. $a\mid bm$
   2. $a \mid b+c$
   
Dados dos enteros $a$ y $b$ con uno de ellos distinto de $0$, el mayor entero $c$ tal que $c\mid a$ y $c\mid b$ se llama el *máximo común divisor* de $a$ y $b$ y se denota por $\operatorname{mcd}(a,b)$. El máximo común divisor $d$ de $a$ y $b$ satisface que $d\mid a$ y $d\mid b$, y si $d'\mid a$ y $d'\mid b$, entonces $d'\mid d$. Análogamente, el *mínimo común múltiplo* de los enteros $a$ y $b$ es el menor entero positivo tal que $a\mid m$ y $b\mid m$. Se denota por $\operatorname{mcm}(a,b)$. Si $m=\operatorname{mcm}(a,b)$, entonces $m$ satisface que $a\mid m$ y $b\mid m$, y si $a\mid m'$ y $b\mid m'$, entonces $m\mid m'$. Dos números cuyo máximo común divisor es $1$ se dicen *primos entre sí*.

## El algoritmo de Euclides

Un algoritmo aprendido en la escuela para calcular el máximo común divisor de dos enteros no nulos  $a$ y $b$ consiste en factorizar ambos enteros como producto de números primos y tomar los factores comunes en ambas factorizaciones elevados a los exponentes más pequeños. Infortunadamente, este algoritmo falla para números grandes, en los que la factorización puede ser extremadamente lenta. De hecho, la seguridad del método de encriptación RSA está basada en este hecho. Usaremos un algoritmo debido al gran matemático griego Euclides.


Sean $a$ y $b$ dos enteros con $b>0$. Consideramos el siguiente proceso recursivo:
$$a=q_1b+r_1,\quad b=q_2r_1+r_2,\quad r_1=q_3r_2+r_3,\dots,r_{n-2}=q_nr_{n-1}+r_n$$
para $n\ge 2$. Como $b>r_1>r_2>\dots>r_n\ge 0$, este algoritmo debe terminar tras un número finito de operaciones y el último resto será igual a $0$. El anterior resto no nulo es el máximo común divisor de $a$ y $b$. Esto se debe al hecho de que los divisores comunes de $a$ y $b$ coinciden con los divisores comunes de $b$ y $r$ si $a=qb+r$ para algún entero $q$.

Por ejemplo, calculemos el máximo común divisor de $84$ y $52$. Los valores de los cocientes no son necesarios para el cálculo del máximo común divisor.
```{r}
a <- 84L
b <- 52L
r1 <- a %% b
print(r1)
r2 <- b %% r1
print(r2)
r3 <- r1 %% r2
print(r3)
r4 <- r2 %% r3
print(r4)
r5 <- r3 %% r4
print(r5)
r6 <- r4 %% r5
print(r6)
```

Como el último resto $r_6$ es cero, tenemos que el máximo común divisor de $84$ y $52$ es el resto anterior, esto es, $\operatorname{mcd}(84, 52)=4$. Por supuesto, esta operación se puede hacer con la ayuda de un bucle.

```{r}
a <- 84L
b <- 52L 
A <- a
B <- b
while (B>0) {
  Q <- A %/% B
  R <- A %% B
  print(c(Q, R))
  A <- B
  B <- R
}
print("MCD:")
print(A)

```

El paquete `numbers` de `R` incluye la función `GCD` para calcular el máximo común divisor de dos números enteros. Si tenemos que calcular el mcd de un vector de enteros, definido recursivamente, podemos usar `mGCD` en su lugar.
```{r}
GCD(52L, 32L)
```
## La identidad de Bézout

Aquí queremos expresar el máximo común divisor de dos números enteros $a$ y $b$ como combinación lineal con coeficientes enteros de ellos. Empezamos por notar que tanto $a=1\cdot a + 0\cdot b$ como $b=0\cdot a+1\cdot b$ son combinaciones lineales de $a$ y $b$ con coeficientes enteros, y el resto de la división de un número por otro es una combinación lineal de ellos, con lo que si son combinaciones lineales de $a$ y $b$, el nuevo resto también será una combinación lineal de $a$ y $b$. Por tanto podemos comenzar con  $a=1\cdot a+0\cdot b$ y $b=0\cdot a+1\cdot b$ y expresar todos los restos como combincaciones lineales de $a$ y $b$.

Expresemos
$$
\begin{aligned}
52 &= 1 \cdot 52 + 0 \cdot 32,\\
32 &= 0 \cdot 52 + 1 \cdot 32.
\end{aligned}
$$
Hacemos en orden las divisiones anteriores para obtener los restos suscesivos. Restamos a la primera igualdad el doble de la segunda. Obtenemos
$$
\begin{aligned}
52 &= 1 \cdot 52 + 0 \cdot 32,\\
32 &= 0 \cdot 52 + 1 \cdot 32,\\
20 &= 1 \cdot 52 - 1 \cdot 32.
\end{aligned}
$$
Ahora aplicamos la segunda división, es decir, restamos a la segunda división una vez la tercera. Obtenemos:
$$
\begin{aligned}
52 &= 1 \cdot 52 + 0 \cdot 32,\\
32 &= 0 \cdot 52 + 1 \cdot 32,\\
20 &= 1 \cdot 52 - 1 \cdot 32,\\
12 &= -1 \cdot 52 +2 \cdot 32.
\end{aligned}
$$
A continuación aplicamos la tercera división. Restamos a la tercera igualdad una vez la cuarta.
$$
\begin{aligned}
52 &= 1 \cdot 52 + 0 \cdot 32,\\
32 &= 0 \cdot 52 + 1 \cdot 32,\\
20 &= 1 \cdot 52 - 1 \cdot 32,\\
12 &= -1 \cdot 52 +2 \cdot 32,\\
8 &= 2 \cdot 52 -3 \cdot 32.
\end{aligned}
$$

Ahora aplicamos la cuarta división. Restamos a la cuarta igualdad la quinta.
$$
\begin{aligned}
52 &= 1 \cdot 52 + 0 \cdot 32,\\
32 &= 0 \cdot 52 + 1 \cdot 32,\\
20 &= 1 \cdot 52 - 1 \cdot 32,\\
12 &= -1 \cdot 52 +2 \cdot 32,\\
8 &= 2 \cdot 52 -3 \cdot 32,\\
4 &= -3 \cdot 52 +5 \cdot 32.
\end{aligned}
$$
La última división nos da el $0$: restamos a la quinta ecuación dos veces la sexta.
$$
\begin{aligned}
52 &= 1 \cdot 52 + 0 \cdot 32,\\
32 &= 0 \cdot 52 + 1 \cdot 32,\\
20 &= 1 \cdot 52 - 1 \cdot 32,\\
12 &= -1 \cdot 52 +2 \cdot 32,\\
8 &= 2 \cdot 52 -3 \cdot 32,\\
4 &= -3 \cdot 52 +5 \cdot 32,\\
0 &= 8 \cdot 52 - 13 \cdot 32.
\end{aligned}
$$
Así obtenemos que  $4=-3\cdot 52 + 5\cdot 32$. Por supuesto, en cada paso podemos descartar la primera igualdad, que no se vuelve a usar. Podemos usar algunas técnicas prestadas del álgebra lineal para definir un bucle que las calcule.


```{r}
A <- matrix(c(52L, 32L, 1L, 0L, 0L, 1L), nrow=2, ncol=3)
while(A[2,1] != 0) {
  m <- A[1, 1] %/% A[2, 1]
  myrow <- A[1, ] - m*A[2, ]
  A[1, ] <- A[2, ]
  A[2, ] <- myrow
  print(A)
}
print(A[1, ])
```

Hemos expresado el máximo común divisor como una combinación lineal con coeficientes enteros de $52$ y $32$. Este hecho lo notó por primera vez Étienne Bézout y se conoce como identidad de Bézout: _dados dos enteros no nulos $a$ y $b$, existen enteros $n$ y $m$ tales que $na+mb=\operatorname{mcd}(a,b)$._

La función `extGCD` implementa una versión (ligeramente modificada) de este algoritmo y devuelve un vector numérico de longitud tres, `c(d, n, m)`, tal que $d$ es el máximo común divisor de $a$ y $b$ y $d=na+mb$. 
```{r}
extGCD(52L, 32L)
```
Esto significa que $4=-3\cdot 52+ 5 \cdot 32$.

Para calcular el mínimo común múltiplo, podemos usar la función `LCM` del mismo paquete. Para el mínimo común múltiplo de los elementos de un vector de números enteros, se puede usar la función `mLCM`.

## Algunas consecuencias de la identidad de Bézout

Supongamos que $a\mid bc$ y que $\operatorname{mcd}(a,b)=1$. Entonces existen enteros $m$ y $n$ con $am+bn=1$ por la identidad de Bézout. Como $a\mid bc$, $a\mid bnc$ y como obviamente $a\mid amc$, obtenemos que $a$ divide a $amc+bnc=c$. Por consiguiente:

**Terema.** _Si $a\mid bc$ y $\operatorname{mcd}(a,b)=1$, entonces $a\mid c$._

Supongamos ahora que $a\mid t$ y $b\mid t$, y $\operatorname{mcd}(a,b)=1$. En particular, existe un entero $s$ tal que $bs=t$. Por tanto $a\mid bs$, y, por el teorema anterior, $a\mid s$. Por consiguiente, $ab\mid sb=t$. Así tenemos:

**Teorema.** _Si $\operatorname{mcd}(a,b)=1$, entonces $\operatorname{mcm}(a,b)=\lvert a\cdot b\rvert$._

Una consecuencia de este resultado es:

**Teorema.** $\operatorname{mcd}(a,b)\cdot \operatorname{mcm}(a,b)=\lvert a\cdot b\rvert$.

# Ecuaciones diofánticas lineales

Ahora nos interesamos en eucaciones de la forma $ax+by=c$, con $a$, $b$, $c$ enteros, y queremos calcular todos los pares $(x_0, y_0)$ de números enteros que sean solución de la ecuación, esto es, $ax_0+by_0=c$. Estas ecuaciones lineales fueron estudiadas por Diofanto de Alejandría y se llaman diofánticas. En primer lugar, notamos que en este caso, si $d=\operatorname{mcd}(a,b)$, entonces $d\mid a$, $d\mid b$, por consiguiente $d\mid ax_0$, $d\mid by_0$ y, por tanto, $d\mid ax_0+by_0=c$.

Supongamos ahora que $d=\operatorname{mcd}(a,b)$ divide a $c$. Por la identidad de Bézout, existen números enteros $m$ y $n$ tales que $am+bn=d$. Sea $c=dq$ con $q$ un entero, entonces $a(mq)+b(nq)=dq=c$. Se sigue que $(mq, nq)$ es una solución de $ax+by=c$. Por lo tanto tenemos:

**Teorema.** _La ecuación diofántica $ax+by=c$ tiene solución si, y solo si, $\operatorname{mcd}(a,b)\mid c$._

Lo que nos interesa ahora es calcular *todas* las soluciones de una ecuación diofántica $ax+by=c$ con $\operatorname{mcd}(a,b)\mid c$. Supongamos que tenemos dos soluciones $(x_0, y_0)$, $(x_1, y_1)$. Entonces
$$
\begin{aligned}
ax_0+by_0&=c\\
ax_1+by_1&=c
\end{aligned}
$$
Restamos ambas ecuaciones:
$$a(x_0-x_1)+b(y_0-y_1)=0.$$
Sea $d=\operatorname{mcd}(a,b)$, entonces para unos enteros $a'$ y $b'$ tenemos que $a=a'd$ y $b=b'd$. Dividimos la anterior ecuación por $d$:
$$a'(x_0-x_1)+b'(y_0-y_1)=0.$$
En particular,
$$a'(x_0-x_1)=b'(y_1-y_0).$$
Notemos que $\operatorname{mcd}(a',b')=1$. Ahora $a'$ divide a $b'(y_1-y_0)$. Se sigue que $a'$ divide a $y_1-y_0$. Sea $y_1-y_0=a't$, con $t$ entero. Por tanto, $a'(x_0-x_1)=b'a't$, esto es, $x_0-x_1=b't$. Por consiguiente, $x_1=x_0-b't$. De este modo, si $(x_0,y_0)$ y $(x_1,y_1)$ son dos soluciones de la ecuación diofántica $ax+by=c$, concluimos que existe un entero $t$ tal que $x_1=x_0-b't$ y $y_1=y_0+a't$. Más aún, si $(x_0,y_0)$ es una solución de la ecuación diofántica $ax+by=c$ y $t\in \mathbb{Z}$, concluimos fácilmente qu that $(x_0-b't,y_0+a't)$ es otra solución de  $ax+by=c$. Así tenemos:

**Teorema.** _Si $d=\operatorname{mcd}(a,b)\mid c$ y $(x_0,y_0)$ es una solución de la ecuación diofántica $ax+by=c$, entonces todas las soluciones de esta ecuación tienen la forma $(x_0-b't, y_0+a't)$, donde $a'=a/d$ y $b'=b/d$._

Por ejemplo, consideremos la ecuación diofántica $2800 x+ 1000y=600$. 
```{r}
d <- GCD(2800L, 1000L)
600 %% d
```
Vemos que el máximo común divisor de los coeficientes es divisor del término independiente. Por consiguiente, la ecuación tiene soluciones. Para calcular una solución, usamos la identidad de Bézout.
```{r}
extGCD(2800L, 1000L)
```
Vemos que $d=200=(-1)\cdot 2800+3\cdot 1000$. Como $600/d=3$, tenemos que multiplicar esta ecuación por $3$ para obtener una solución de nuestra ecuación.
$$
2800\cdot (-3)+1000\cdot 9=600.
$$
Tenemos una solución. Para calcular el resto de las soluciones, tenemos que dividir los coeficientes por el máximo común divisor (esto podíamos haberlo hecho al principio) para obtener
```{r}
aa <- 2800L %/% d   # para asegurarnos resultados de tipo entero
bb <- 1000L %/% d
print(c(aa,bb))
```
$a'=14$, $b'=5$, y así todas las soluciones son de la forma $(-3-5t,9+14t)$ para $t\in\mathbb{Z}$.

# Aritmética modular

Vamos a estudiar ahora la aritmética modular, conocida por los matemáticos como aritmética modular. Aquí consideraremos un numero natural $m$ y en esta aritmética podemos hacer sumas, restas y multiplicaciones sustituyendo el resultado por el resto de su división por $m$, es decir, hacemos las operaciones *módulo* $m$. Estas operaciones se realizan en los conjuntos $\mathbb{Z}_m=\{\bar 0,\bar 1,\bar 2,\dots, \overline{m-1}\}$. Por ejemplo, módulo $5$, tenemos:
```{r}
(2*3) %% 5  # 2·3 es congruente con 1 (mod 5)
(3+4) %% 5  # 3+4 es congruente con 2 (mod 5)
```

Los cálculos anteriores se representan como
$$2\cdot 3\equiv 1\pmod{5},\qquad 3+4\equiv 2\pmod{5},$$
que se lee en la forma "$2\cdot 3$ es congruente con $1$ módulo $5$" y "$3+4$ es congruente con $2$ módulo $5$".

## Ecuaciones en congruencias lineales

Ahora vamos a estudiar ecuaciones de la forma
$$ax\equiv c\pmod{m}.$$
Estas ecuaciones son equivalentes a ecuaciones diofánticas de la forma
$$ax+my=c,$$
que hemos reselto antes. Queremos encontrar soluciones distintas salvo congruencia módulo $m$. Podemos resumir estos resultados como sigue.

**Teorema.** _La ecuación en congruencias lineal  $ax\equiv c\pmod{m}$ tiene solución si, y solo si, $d=\operatorname{mcd}(a,m)\mid c$. En este caso, tiene exactamente $d$ soluciones no congruentes módulo $m$ y si $x_0$ es una de ellas, entonces tiene la forma $x_0+k(m/d)$ para $k\in\{0,1,\dots, d-1\}$._

Por ejemplo, resolvamos la ecuación en congruencias $12345x\equiv 45\pmod{67890}$. En primer lugar, comprobemos si whether $\operatorname{mcd}(12345, 67890)$ divide a $45$.
```{r}
dd <- extGCD(12345L, 67890L)
print(dd)
45L %% dd[1]  # Si devuelve 0, entonces dd[1] divide a 45
cc <- 45L %/% dd[1]
print(cc)
```
Esto significa que $11\cdot 12345 + (-2) \cdot 67890=15$. Por tanto una solución es
```{r}
cc*dd[2]
```
Se pueden obtener todas las soluciones dividiendo el módulo por $15$. La lista de soluciones no congruentes módulo $67890$ puede obtenerse como
```{r}
sols <- cc*dd[2]+((67890L/dd[1])*(0L:14L))
print(sols)
```
Verificamos que todos estos valores son soluciones de la ecuación
```{r}
(12345L*sols) %% 67890L
```

# Aplicaciones de congruencias modulares a códigos correctores de errores

## El documento nacional de identidad español

El documento nacional de identidad (DNI) español tiene un número que identifica a su titular seguido de una letra. Esta letra se calcula como sigue:
* Calculamos el resto de la división del número por $23$,
* asignamos al resto obtenido una letra según el siguiente cuadro:

$$
\begin{tabular} {|*{12}{c|}}\hline
0 & 1 & 2  & 3 & 4 &  5 &  6 & 7 & 8 & 9 & 10 & 11 \\
 \hline T& R & W & A & G & M & I & F & P &  D& X & B \\\hline\hline
 12 & 13 & 14 & 15 & 16 & 17 & 18 & 19& 20& 21 & 22   \\
\cline{1-11}  N & J & Z & S & Q & V & H & L & C & K & E\\
\cline{1-11}
\end{tabular}
$$
Por ejemplo, calculemos la letra asociada con el número 24348753. 
```{r}
24348753 %% 23
```
La letra correspondiente es la asociada con el resto $10$, es decir, **X**.

Esta letra se usa para detectar un error (si cambiamos una cifra por otra) o para detectar la transposición de dos dígitos consecutivos.

## El código GTIN-13

El  *Global Trade Item Number* *GTIN* (también conocido como *European Article Number*, *EAN*), se usa para identificar algunos artículos en tiendas. Viene acompañado por un código de barras. En Europa, la especificación más común de este código usa $13$ dígitos y se conoce como *GTIN-13* o *EAN-13* (pero algunos productos usan $8$ digits, *GTIN-8*; en Norteamérica, se usa una especificación con $12$ dígitos, *GTIN-12*). Usualmente, los primeros dos o tres dígitos corresponden al país, a España se le asigna el valor **84**, los siguientes entre cinco y ocho dígitos denotan la empresa, el resto de los números hasta los primeros doce son asignados por la empresa y corresponden a un producto concreto, y el último dígito es un dígito de control.

El dígito de control en GTIN-13 se calcula como sigue: si los dígitos son $a_1$, $a_2,\dots$, $a_{12}$, $a_{13}$, 
$$a_1+3a_2+a_3+3a_4+a_5+3a_6+a_7+3a_8+a_9+3a_{10}+a_{11}+3a_{12}+a_{13}\equiv 0\pmod{10},$$
con $0\le a_{13}\le 9$.

**Ejemplo.** Supongamos que los primerso doce dígitos del código de barras de un producto son **841234567890**. Para determinar el último, calculamos
```{r}
10 - ((8+ 3*4+ 1+ 3*2+ 3+ 3*4+ 5+ 3*6+ 7+ 3*8+ 9+ 3*0) %% 10)
## Un modo alternativo
10 - ((c(1,3,1,3,1,3,1,3,1,3,1,3) %*% c(8,4,1,2,3,4,5,6,7,8,9,0)) %% 10)
```
Si este valor es $10$, entonces $a_{13}=0$. Si este valor es diferente de $10$, este es el valor del dígito de control. En nuestro caso, el dígito de control es **5**.

El *ISBN* (*International Standard Book Number*) es un identificador usado para libros. Consta también de $13$ dígitos, los primeros de ellos son **978** o **979, seguidos por dos o tres dígitos correspondientes al país, algunos dígitos que corresponden a la editorial, el resto de los dígitos excepto el último identifican el libro en la editorial y el último es un dígito de control. El algoritmo para calcularlo es el mismo que en GTIN-13.

## Números de cuenta bancarios

La estructura de los números de cuenta bancaria en España sigue las relgas del sistema  (*International Bank Account Number*) system. Consiste en dos letras correspondientes al código del país seguidas por dos dígitos de control $uv$ y por el número de cuenta nacional en el sistema decidido por el país. En España, las letras son **ES** y el número de cuenta nacional consta de $20$ dígitos, de modo que el IBAN correspondiente a cuentas españolas tiene $24$ caracteres, y los últimos $20$ se organizan como sigue:

* Cuatro dígitos $a_1a_2a_3a_4$ para el identificador del banco.
* Cuatro dígitos $a_5a_6a_7a_8$ para el identificador de la sucursal en el banco.
* Dos dígitos de control $a_0b_0$.
* Diez dígitos $b_1b_2b_3b_4b_5b_6b_7b_8b_9b_{10}$ correspondientes al número de cuenta dentro de la sucursal. La mayoría de los bancos incluye también en este número como sus primeros dígitos alguna información sobre el tipo de cuenta y algunos dígitos de control, habitualmente $b_{10}$ o $b_9$ y $b_{10}$, en un sistema que depende del banco.

Los dígitos de control $a_0$, $b_0$ se calculan de la siguiente manera:
$$
\begin{aligned}
  4a_1+8a_2+5a_3+10a_4+9a_5+7a_6+3a_7+6a_8+a_0&\equiv 0\pmod{11}\\
  b_1+2b_2+4b_3+8b_4+5b_5+10b_6+9b_7+7b_8+3b_9+6b_{10}+b_0&\equiv 0\pmod{11}
\end{aligned}
$$

Si en alguno de estos cálculos obtenemos el valor $10$, lo sustituimos por un $1$. No te asustes con estos coeficientes, son las potencias de $2$ módulo $11$.

Para calcular los dígitos $uv$, usamos la siguiente asignación para las letras:
$$
\begin{tabular} {|*{13}{c|}}\hline
A & B & C & D & E & F & G & H & I &  J& K & L &M\\
 \hline 10 & 11 & 12  & 13 & 14 &  15 &  16 & 17 & 18 & 19 & 20 & 21 & 22\\\hline\hline
N & O & P & Q & R & S & T & U & V & W & X & Y & Z\\
\cline{1-13}   23 & 24 & 25 & 26 & 27 & 28 & 29& 30& 31 & 32 & 33 & 34 & 35   \\
\cline{1-13}
\end{tabular}
$$

Movemos las letras del país al final, sustituidas por sus valores siguiendo el cuadro anterior (en el caso de España, **ES** se sustituye por **1428**) y seguidas por $00$. Calculamos el resto de la división por $97$ y tomamos como $uv$ el valor de la diferencia entre $98$ y este resto (completada por un cero por la izquierda si es menor que $10$). Para verificar la validez de un número de cuenta, basta con mover las letras del código de país sustituidas por sus valores y los dos dígitos de control al final y comprobar que el resto de la división de este número por $97$ es $1$.

Cuando el IBAN se usa en documentos impresos, se presenta habitualmente en bloques de cuatro caracteres, seis bloques en España. En ficheros informáticos, se presenta como una cadena.

El problema para calcular estos dígitos de control con `R` es que el tipo de datos enteros no acepta enteros de este tamaño. Lo podemos resolver con ayuda de la biblioteca `gmp`.

```{r}
library(gmp)
```

**Ejemplo.** Calculemos los dígitos de control de la cuenta

>       ESyz 0043 0001 cd24 1130 0001

El dígito correspondiente al banco y la sucursal se pueden calcular como sigue:

```{r}
a0 <-11 - ((4*0 + 8*0 + 5*4 + 10*3 + 9*0 + 7*0 + 3*0 + 6*1) %% 11)
print(a0)
# Un modo alternativo
11 - ((c(4,8,5,10,9,7,3,6) %*% c(0,0,4,3,0,0,0,1)) %% 11)
```

Como este número es $10$, lo sustituimos por $1$. Si fuera $11$, hubiéramos puesto $0$. Por tanto, $c=1$.

El dígito correspondiente al número de cuenta en la sucursal puede calcularse del siguiente modo.
```{r}
b0 <- 11 - ((1*2 + 2*4 + 4*1 + 8*1 + 5*3 +
               10*0 + 9*0 + 7*0 + 3*0 + 6*1) %% 11)
print(b0)
# Un modo alternativo
11 - ((c(1,2,4,8,5,10,9,7,3,6) %*% c(2,4,1,1,3,0,0,0,0,1)) %% 11)
```

Así, $d=1$.

Para calcular los dígitos $yz$, cargamos primero la biblioteca `gmp` (si no lo hemos hecho antes) y usamos la función `as.bigz`, eliminando primero los ceros iniciales.
```{r}
library(gmp)
num <- as.bigz("430001112411300001142800") 
# Hemos quitado los ceros iniciales

98 - (num %% 97)

```

El correspondiente número de cuenta bancaria es

>       ES58 0043 0001 1124 1130 0001

Podemos comprobar la validez de los dos primeros dígitos de control.

```{r}
as.bigz("430001112411300001142858") %% 97
```

# Aplicaciones de congruencias a sistemas criptográficos clásicos

Los sistemas criptográficos clásicos con los que vamos a trabajar adoptarán como su alfabeto el conjunto $\mathbb{Z}_{27}$. La identificación entre letras y números es la del siguiente cuadro. Para simplificar la notación, omitiremos las diferencias entre letras mayúsculas y minúsculas y no tendremos en cuenta los diacríticos, pero, evidentemente, esta restricción no es necesaria si consideramos conjuntos $\mathbb{Z}_m$ con valores de $m$ más grandes.

$$
\begin{tabular} {|*{14}{c|}}\hline
0 & 1 & 2  & 3 & 4 &  5 &  6 & 7 & 8 & 9 & 10 & 11 & 12 & 13\\
 \hline A & B & C &  D & E & F & G & H & I &  J& K & L & M & N \\\hline\hline
 14 & 15 & 16 & 17 & 18 & 19& 20& 21 & 22 & 23 & 24 & 25 & 26   \\
\cline{1-13}  Ñ & O & P & Q & R & S & T & U & V & W & X & Y & Z\\
\cline{1-13}
\end{tabular}
$$

## El cifrado afín

En el cifado afín las funciones para encriptar serán las aplicaciones de $\mathbb{Z}_{27}$ en sí mismo definidas por $f_{a,b}(x)=ax+b$, donde $a$, $b\in \mathbb{Z}_{27}$, $a\ne 0$, que satsifacen que $a$ y $27$ son primos entre sí. Bajo estas condiciones, la aplicación $f_{a,b}$ es biyectiva y su inversa es de la forma $f_{p,q}$, donde $p$ es la solución de la congruencia $ax\equiv 1\pmod{27}$ y $q=-pb$. Este es, por supuesto, el resultado de resolver la ecuación $ax+b=y$ en $\mathbb{Z}_{27}$.

**Ejemplo.** Cifremos el mensaje "`BRUTO HA SIDO ASESINADO`" con la clave afín $(3,5)$. Seguimos los siguientes pasos:

1. Escribimos el mensaje dado en $\mathbb{Z}_{27}$.

>           1 18 21 20 15  7  0 19  8  3 15  0 19  4 19  8 13  0  3 15

2. Introducimos el vector `vv` correspondiente al mensaje.

```{r}
vv <- c(1,18,21,20,15,7,0,19,8,3,15,0,19,4,19,8,13,0,3,15)
```
3. Calculamos el vector
```{r}
cc <- (3*vv+5) %% 27
print(cc)
```
4. Transformamos el resultado a letras. El mensaje cifrado es

>           IFÑLWZFICÑWFIQICQFÑW

Para hacer los cálculos más sencillos, podemos usar para cada letra una variable correspondiente a su valor. Notemos que ahora no podemos usar `T` en vez de `TRUE` o `F` en vez de `FALSE`, ya que hemos redefinido estos valores.
```{r}
A<-0L;B<-1L;C<-2L;D<-3L;E<-4L;F<-5L;G<-6L;H<-7L;
I<-8L;J<-9L;K<-10L;L<-11L;M<-12L;N<-13L;ENYE<-14L;O<-15L;P<-16L;Q<-17L;
R<-18L;S<-19L;T<-20L;U<-21L;V<-22L;W<-23L;X<-24L;Y<-25L;Z<-26L
```
Para recuperar las letras, definimos un vector que contenga todas las letras.

```{r}
alfabeto <-  c('A','B','C','D','E','F','G','H','I',
              'J','K','L','M','N','Ñ','O','P','Q',
              'R','S','T','U','V','W','X','Y','Z')

```
Ahora podemos introducir nuestro mensaje como sigue.
```{r}
vv <- c(B,R,U,T,O, H,A, S,I,D,O, A,S,E,S,I,N,A,D,O);
vv
```

A continuación calculamos
```{r}
cc <- (3*vv+5) %% 27
print(cc)
```
Para obtener las letras, podemos hacer
```{r}
alfabeto[cc+1]
```
(Observemos el `+1`: es necesario porque los índices van de $1$ a $27$, no de $0$ a $25$ como los valores de las letras.)

**Ejemplo.** Supongamos ahora que queremos descifrar el mensaje

>           BCLCCBLWHCLKCSGZVVPUZQOCL

que ha sido cifrado con la clave afín $(5,2)$. Lo primero que tenemos que hacer es obtener la aplicación $f_{p,q}$ que es inversa de la aplicación $f_{5,2}$. En este caso, $p=11$ (la solución de la congruencia $5x\equiv 1\pmod{27}$):

```{r}
p <- extGCD(5,27)[2] %% 27 
print(p)
```
El segundo valor de `extGCD(5,27)` da la inversa de $5$ módulo $27$. Podemos tomar este valor módulo $27$, como en las fórmulas anteriores, para obtener el valor de $p$ (pero esto no es necesario). Ahora podemos calcular $q$.
```{r}
q <- (-p*2) %% 27
print(q)
```
Introduzcamos nuestro mensaje.
```{r}
cc <- c(B,C,L,C,C,B,L,W,H,C,L,K,C,S,G,Z,V,V,P,U,Z,Q,O,C,L)
```
Ahora desciframos el mensaje aplicándole la función $f_{p,q}$.
```{r}
mm <- (p*cc+q) %% 27
```
Finalmente, expresamos el mensaje con letras.
```{r}
alfabeto[mm+1]
```
El mensaje original era

>           PARA APROBAR HAY QUE ESTUDIAR

(y te sugerimos que sigas este consejo).

## El criptosistema de César

El criptosistema de César es un ejemplo particular de un criptossitema afín con $1$ como primer parámetro, es decir, correspondiente a  $x\mapsto x+k\pmod{27}$ para algún entero $k$.
